最高法院民事判決　　　　　　　　　　　　　　　九十三年度台上字第一○七七號
　　上　訴　人　台灣銀行
　　法定代理人　李 勝 彥
　　訴訟代理人　石 繼 志律師
　　被 上訴 人　甲 ○ ○
　　　　　　　　乙○○○
右當事人間請求清償借款事件，上訴人對於中華民國九十一年八月三十日台灣高等法
院高雄分院第二審判決（九十年度上字第一八二號），提起上訴，本院判決如下：
    主  文
原判決除假執行部分外廢棄，發回台灣高等法院高雄分院。
    理  由
本件上訴人主張：被上訴人甲○○於民國八十六年九月十三日邀其妻即被上訴人乙○
○○為連帶保證人，向伊借款新台幣（下同）四百八十萬元，約定借款期限三年，自
八十六年九月十三日起至八十九年九月十三日止，利息按週年利率百分之十點二五機
動調整計算，利息按月給付，本金到期一次清償，如未依約清償，除上開約定利息外
，逾期在六個月以內者，再按約定利率百分之十、超過六個月以上者，再按約定利率
百分之二十計付違約金。甲○○並於同年九月間以其所有坐落屏東縣東港鎮○○段三
一六、三○九及三一七地號土地三筆，為伊設定最高限額五百七十六萬元之抵押權以
為擔保。詎甲○○於借款後僅繳息至八十九年一月十二日即未依約給付，經催討均置
之不理等情，爰依消費借貸及連帶保證之法律關係，求為命被上訴人連帶如數給付本
金、利息與違約金之判決。
被上訴人則以：甲○○僅於八十一年八月間以乙○○○為連帶保證人向上訴人借款二
百五十萬元，已於八十三年間清償，本件借款係訴外人許義雄所冒貸，不應令被上訴
人負清償之責等語，資為抗辯。
原審廢棄第一審所為上訴人勝訴之判決，改判駁回其訴，無非以：上訴人主張之事實
，固據提出借據、授信約定書、放款對帳單、他項權利證明書、抵押權內容變更登記
相關文件影本及土地登記簿謄本為證，惟被上訴人否認系爭借貸及保證行為，並以前
開情詞置辯。經查被上訴人對前開借據、授信約定書上之簽名及印文之真正固不爭執
，惟抗辯係訴外人許義雄拿數份文件到伊家中，伊應其要求所為，當時伊未細看文件
上記載之文字即冒然簽名，系爭借款為許義雄所冒貸云云。許義雄即上訴人承受前之
屏東縣東港鎮信用合作社前副總經理亦到場證稱：本件是因被上訴人於八十一年間借
款時，我拿去給他們簽約定書時，多拿好幾張空白借據及授信約定書給他們簽。八十
一年時，我是以借新債還舊債方式，將借款額提高為三百萬元，抵押權也提高為三百
五十萬元，於八十六年間亦以借新債還舊債方式，將被上訴人借款額提高為四百八十
萬元，抵押權也提高為五百七十六萬元，被上訴人已陸續還我二百五十萬元，但我沒
拿去還合作社；抵押權二次提高設定金額的文件都是我於八十一年先讓被上訴人簽好
；上開貸款之利息均由我繳納等語。且被上訴人甲○○於八十四年八月三十日即以印
鑑遺失為由，向上訴人申請變換印鑑，而本件借款係在甲○○變換印鑑之後，但上開
借據及授信約定書內蓋用甲○○之舊印鑑，上訴人核准貸款時竟未發現甲○○之印
鑑已變更，更無證據顯示甲○○確有取得系爭借款。至於被上訴人於八十一年間所借
之二百五十萬元業已清償，復據許義雄供證在卷，許義雄係上訴人之協理，復負責當
時被上訴人借款之對保，則該證人即為上訴人之輔助人，被上訴人將所借之二百五十
萬元交付許義雄，其清償效力自應及於上訴人。再者，被上訴人雖將印章交與許義雄
蓋用，唯於蓋用後即返還與被上訴人，該證人並無長期持有被上訴人之印章，亦難認
被上訴人因前開行為而應負表見代理之授權人責任。兩造就系爭借貸及保證之契約並
未成立，上訴人請求被上訴人連帶給付系爭借款本息及違約金即非有據等詞，為其判
斷之基礎。
按得心證之理由應記明於判決，為民事訴訟法第二百二十二條第四項所明定，故法院
依自由心證判斷事實之真偽時，所斟酌調查證據之結果，其內容如何，與應證事實之
關聯如何，以及取捨之原因如何，如未記明於判決，即屬同法第四百六十九條第六款
所謂判決不備理由（本院四十三年臺上字第四七號判例參照）。本件上訴人迭次主張
：依據本行貸放程序，每案貸款憑以貸放之授信約定書，均為當次由借款人親自簽名
，並押有日期、時間及地點。被上訴人（被告）辯稱一次親簽多份，放置於證人許義
雄處，顯為推諉之詞，更何況各次貸款之借據上甲○○所蓋用之印章，均與授信約定
書上留存之印鑑相符，亦與戶政事務所登記之印鑑相同，被上訴人根本不可能在上開
文件及辦理抵押權設定登記之文件上事先蓋妥印章，且抵押權設定登記係委託他人辦
理，所憑印章均與第一次抵押權設定登記時相同，甲○○不可諉為不知情。又甲○○
於八十一年八月二十七日、同年十一月十八日及八十二年四月二十七日擔保借款，八
十四年六月三十日借款及系爭八十六年九月十三日借款均撥入甲○○設於本行活期存
款之帳戶，由甲○○以留存之印鑑章領取現金，均有活期收入傳票及活期取款條可稽
（一審卷第九五｜九六頁、第一三四｜一三六頁、第一五二｜一六四頁）。甲○○亦
自認印鑑章都一直在其身上等語（同上卷第一二六頁）。且抵押權設定登記亦委託他
人辦理（一審卷第四六頁、第一一二頁），倘甲○○所有之印鑑及上開活期存款帳戶
存摺均由其持有（甲○○亦未否認持有存摺），則上開帳戶因貸款而由上訴人撥入之
款項，當非訴外人許義雄所得任意領取，則真正領取上開帳戶內款項之人，除甲○○
外，是否尚有他人？自非無疑。兩造對此既有爭執，原審疏未調查，並說明上訴人前
開抗辯之取捨意見，遽為上訴人不利之判決，已嫌速斷。次查上訴人主張，伊撥款入
甲○○所設活期存款000000000號帳戶所用之傳票，因東信案提交至台灣屏
東地方法院檢察署（一審卷第一三五頁）。則該撥入之款項有無遭領取？如何領取及
領取所用之印鑑章，究係原印鑑章或變更後之印鑑章，及甲○○所持有之上開帳戶存
摺有無撥入款項及提領之記載，均與上訴人主張被上訴人應負系爭貸款清償責任有關
，亦待事實審法院詳予審認澄清，以為判斷之依據。上訴論旨執以指摘原判決不當，
求予廢棄，非無理由。
據上論結，本件上訴為有理由。依民事訴訟法第四百七十七條第一項、第四百七十八
條第二項，判決如主文。
中　　　華　　　民　　　國　　九十三　　年　　　五　　　月　　三十一　　日
                              最高法院民事第四庭
                                  審判長法官  蕭　亨　國
                                        法官  許　朝　雄
                                        法官  謝　正　勝
                                        法官  陳　淑　敏
                                        法官  黃　義　豐
      右正本證明與原本無異
                                              書  記  官
中　　　華　　　民　　　國　　九十三　　年　　　六　　　月　　 十一 　　日
                                                                        Ｑ
